【裁判字號】    99,家簡,17
【裁判日期】    990902
【裁判案由】    離婚損害賠償
【裁判全文】
臺灣臺南地方法院民事判決              99年度家簡字第17號
原      告    甲○○
被      告    乙○○
訴訟代理人    吳政遇律師
前當事人間請求離婚損害賠償事件，本院於民國99年8月19日言
詞辯論終結，判決如下：
    主      文
被告應給付原告新臺幣壹拾萬元。
訴訟費用新臺幣伍仟肆佰元由被告負擔壹仟零捌拾元，餘由原告
負擔。
本判決第一項得假執行；但被告如於執行標的物拍定、變賣或物
之交付前以新臺幣壹拾萬元為原告預供擔保，得免為假執行。
    事實及理由
一、原告主張：兩造於民國88年4月20日結婚，婚後約定同住於
    臺南縣六甲鄉龜港村龜子港161巷36號，且未育有子女，嗣
    於99年4月8日經本院就離婚請求調解成立，兩造婚姻關係消
    滅。89年6月29日晚上11時許，因被告大聲哭鬧哀求，原告
    遂依其請求借貸新臺幣（下同）50萬元予被告。被告曾於96
    年10月11日曾簽立內容如下之切結書：「立切結書人乙○○
    ，僅向配偶甲○○切結聲明如下：一本人係大陸人民，惟經
    配偶甲○○擔保配合辦理國民身分證乙事。二本人日後倘若
    有外出工作，必須向配偶告知其工作地點以及公司行號，則
    每日按時返家，並與配偶共同分擔家庭責任。三本人在外所
    發生之債務應自行負責，與配偶甲○○無關。四本人絕不以
    領有國民身分證為由，而揚言要藉故離家。否則本人願負一
    切法律責任。五本人若未遵守前項約定，願意無條件離婚並
    賠償配偶甲○○新台幣五十萬元整。」予原告。惟被告領得
    身分證後，於97年1月4日無故離家出走，並拿走所有金器及
    現金，不告知工作地點及公司行號，亦未曾返家、分擔家庭
    責任，被告提出在職證明書內容所載到職日期係97年10月23
    日，並非被告陳述96年10月以前即經公司派遣至臺南市榮民
    之家，又派遣公司之服務單位非長期固定，原告因此找不到
    被告真實服務單位。另有被告債主打電話或親自到家中討債
    、恐嚇，原告有為被告清償部分債務，嗣經原告報案被告失
    蹤人口，及四處尋找檢舉，被告行蹤仍無所獲，被告之所為
    ，已違反前開切結書之內容，自應依切結書之約定，賠償原
    告等語，並聲明：被告應給付原告50萬元。
二、被告則以：切結書之約定，係因當日被告辦理國民身分證，
    需原告協同辦理，原告拿出該份事先打字完畢之切結書要脅
    原告如果不簽，及不願配合辦理身分證，被告迫於無奈始簽
    署其上，該約定被告違反約定需無條件離婚並賠償金額，係
    事先預立切結書附停止條件並因離婚而賠償之內容，應有違
    公序良俗而無效（最高法院50年台上字第2596號判例）；且
    其約定設定之條件係限制被告工作及居住自由為內容，目的
    為掌控被告行蹤及確保能從被告處取得家用金錢，欠約合理
    之目的及必要性，亦有違公共秩序而無效。況原告並無工作
    亦無收入，被告在外工作係為家計及生活所需，被告於96年
    10 月前即任職慈惠實業有限公司派遣至臺南市榮民之家做
    看護工作迄今，因於96年10月始取得國民身分證，故自96年
    11 月起加入勞保，原告本即知被告工作場所，故被告並無
    違反切結書不告知其工作地點情事。又被告確實自97年1月4
    日即未住在家裡，但被告係外出至臺南市工作，每日往返臺
    南市與臺南縣六甲鄉實有不便，住在公司宿舍，返家較少，
    且未過夜，但時常打行動電話與原告聯絡，並非無故離家，
    亦未失去聯絡，而無違反切結書內容。並否認有被告之債權
    人到家中催討債務，亦無向原告借貸50萬元之事等語，並聲
    明：原告之訴駁回。
三、兩造不爭執之事項：
  (一)兩造於民國88年4月20日結婚，婚後約定同住於臺南縣六甲
    鄉龜港村龜子港161巷36號，且未育有子女，嗣於99年4月8
    日經本院就離婚請求調解成立，兩造婚姻關係消滅。
  (二)被告曾於96年10月11日曾簽立內容如下之切結書：「立切結
    書人乙○○，僅向配偶甲○○切結聲明如下：一本人係大陸
    人民，惟經配偶甲○○擔保配合辦理國民身分證乙事。二本
    人日後倘若有外出工作，必須向配偶告知其工作地點以及公
    司行號，則每日按時返家，並與配偶共同分擔家庭責任。三
    本人在外所發生之債務應自行負責，與配偶甲○○無關。四
    本人絕不以領有國民身分證為由，而揚言要藉故離家。否則
    本人願負一切法律責任。五本人若未遵守前項約定，願意無
    條件離婚並賠償配偶甲○○新台幣五十萬元整。」予原告。
  (三)被告於96年10月11日取得國民身分證，初設戶籍登記。
  (四)以上事實，有戶籍謄本、本院99年度司家調字第47號調解筆
    錄、切結書在卷可稽，且為兩造所不爭執，自堪信為真實。
四、爭點之所在：(一)系爭切結書是否因違反公序良俗而無效？(二)
    被告是否有違反切結書約定？(三)被告應賠償之金額若干？經
    查：
  (一)切結書與公序良俗無違：
    系爭切結書係被告於96年10月11日簽立，被告亦係當天申請
    國民身分證、初設戶籍，業如前述，惟無證據證明被告係在
    意思不自由之狀態所簽立，其意思表示自無瑕疵可言。另觀
    之切結書內容，為有關原告擔保配合被告辦理國民身分證，
    惟被告同意日後縱有外出工作，亦告知原告其工作地點以及
    公司行號，並每日按時返家，共同分擔家庭責任，在外負債
    自負，不揚言藉故離家，否則願意無條件離婚並賠償原告等
    情，上述坦白忠誠、共同生活、適度分受責任、不造成對方
    負擔，乃婚姻關係經營之重要核心，雙方為此約定，原告為
    被告擔保申請國民身分證，被告切結作為感情忠貞之輸誠，
    有正面維繫婚姻之功效；至如有違反，願無條件離婚並賠償
    ，僅有被告若無意維持婚姻，則可預期離婚無法取得任何條
    件之宣示作用，應應依約賠償原告之損害，非附條件離婚並
    賠償之約定，難認有違公序良俗而歸無效。
  (二)被告有違切結書之約定：
  1.原告主張被告於97年1月4日離家後，未告知其工作地點及公
    司行號，亦未曾返家、共同分擔家庭責任等情，被告固未否
    認自上開時間離家後，未曾返家過夜，惟辯稱：有告知原告
    工作地點，因工作地點往返不便，住在公司宿舍，確有返家
    ，僅次數較少，並有以手機與原告保持聯絡，等語。查：
    (1)被告抗辯：有告知原告工作地點，且因因工作地點往返不
      便，住在公司宿舍等語，雖提出在職證明書、勞工保險被
      保險人投保資料表在卷為佐（本院卷第89至91頁）。查，
      被告於96年11月26日至97年3月31日、97年10月23日起迄
      今雖於慈惠實業有限公司投保，而從事其指派之工作，惟
      被告自承從事看護工作，依其工作性質，照顧對象本不易
      固定，且被告於97年4月22日至97年10月13日期間係投保
      於臺南市住院病患家事服務業職業工會，非有一定之雇主
      ，更無特定之服務對象，被告如不主動告知被告工作地點
      及內容，原告無從探知其行蹤。又臺南市與夫妻住所地之
      臺南縣六甲鄉，相隔不遠，非無法通勤以完成其工作，縱
      使被告有承接全日看護業務，亦有休假或業務更迭之可能
      ，當無全然不能返家同住之理。又被告並未提出其他證據
      證明原告知悉工作及在外行蹤或住處，參以原告提出在卷
      之內政部書函、臺南市警察局書函、臺南市北區戶政事務
      所函、內政部戶政司函（本院卷第64至72頁），可知被告
      離家後數次遷移戶籍，並躲避原告之找尋，原告因而多次
      舉報被告虛設戶籍，堪認被告確實故意隱瞞行蹤，即不可
      能主動告知原告工作及居住地點。
    (2)被告又抗辯：97年1月4日離家後確有返家，僅次數較少等
      情，然原告否認之，被告復未舉證以實時說，而依與原告
      同住之證人即原告母親林廖素娥到庭證稱：「兩造婚後與
      我同住戶籍地，被告來台不到一年就離家，我兩三年前中
      風住院也未探視，被告什麼時候拿到身分證我不知道，被
      告離家幾年我忘記了，已經好幾年了，97年才報失蹤」（
      本院卷第105 頁），證人即原告胞弟林文全證稱：「被告
      來台與我們同住約一年多，期間有時候晚上沒有回來，因
      為跟被告的工作也有關係，……97年1月起，我沒有看過
      被告回來」等語明確（本院卷第106頁），堪認原告主張
      被告離家後，未見其返家，亦鮮少撥打電話予原告聯絡為
      真正。
    (3)被告復抗辯：有以電話與原告保持聯絡等語。查，依證人
      即原告母親林廖素娥到庭證稱：「97年才報失蹤，是因為
      想要被告回來，有時候打電話回來，我不知道被告人在哪
      裡，我接電話，有時被告聽到我的聲音就掛電話，很少打
      電話給我兒子」（本院卷第105頁），證人即原告胞弟林
      文全證稱：「97年1月起，我沒有看過被告回來，也沒有
      接到他打電話……」等語明確（本院卷第106頁），被告
      鮮少電話聯絡。再被告離家初期之97年1月1日起至97年6
      月30日，經本院依被告之聲請調閱前開期間兩造之電信雙
      向通訊紀錄，因已逾保存期限，無從調得，此有中華電信
      股份有限公司客戶服務處檢送之查詢電信使用者資料函復
      單在卷可稽（本院卷第10 2頁），被告就其有與原告積極
      以手機聯絡，因未舉證以實其說，本院無從認定其前開抗
      辯為真正。另據被告提出之中華電信股份有限公司預付卡
      行動電話明細觀之（本院卷第92頁），其固有於99年2月
      27日、99年3月12日、99年4月12日、99年4月17日以00000
      00000預付卡門號手機撥打000000000 0號與原告聯絡，然
      前開資料係原告於99年1月14日提起離婚等訴訟後，被告
      始撥打予原告之通話紀錄，且撥打頻率平均按月不到兩次
      ，顯然過少，不能證明在前被告與原告之聯繫管道暢通，
      是其上述所辯，尚難採信。
  2.原告主張：被告離家後，有被告債主打電話或親自到家中討
    債、恐嚇，原告並為被告清償債務等情，為被告所否認，證
    人即被告母親林廖素娥證述：「常有債主打電話來家裡要討
    錢，是誰欠的，沒有說，我怕是詐騙集團，以前有在聯絡的
    時候，我兒子有替被告還錢，因為被告打電話要求的，還多
    少我不知道」，證人即原告胞弟林文全證述：「曾有兩個債
    主來家裡討債，說是被告負債，好像是三、四萬元，我沒有
    問欠款的原因，我不知道原告是否有替被告清償債務」等語
    ，然證人林廖素娥顯係聽聞原告轉述得知，其證言為傳聞而
    不可信，證人林文全之證言，僅能證明有自稱為被告債權人
    者登門討債，不能確定被告在外負債及原告有為被告清償債
    務為事實。
  3.綜上所述，堪認被告自97年1月4日離家，未曾返家，且不告
    知原告其工作地點及住處，其行為已違反當初兩造為維護夫
    妻婚姻關係所訂立之切結書約定無訛。
  (三)被告應賠償之金額：
  1.按懲罰性違約金之約定，是以確保債務之履行為目的，而非
    為賠償當事人因債務不履行所受之損害，故當事人約定懲罰
    性違約金者，於一方不履行債務時，他方即得請求支付違約
    金，並得依法請求賠償損害，是懲罰性違約金之多寡，實與
    契約當事人因他方不履行債務所受之損害額若干無涉。而揆
    諸被告簽立之系爭切結書，約定內容主要皆係為維護夫妻婚
    姻關係所訂立，及一方不依約履行經營婚姻之協議時，負賠
    償責任，故本件切結書之性質應屬懲罰性違約金之約定。
  2.次按約定之違約金額過高者，法院得減至相當之數額，民法
    第252條固定有明文，惟此規定乃係賦與法官依兩造所提出
    之事證資料，斟酌社會經濟狀況並平衡兩造利益而為妥適判
    斷之權限，然並未排除訴訟法上辯論主義（即當事人未主張
    之事實，法院不得作為裁判之基礎；當事人所不爭之事實，
    法院應以其為裁判之基礎；就有爭執之事實，應依當事人所
    提出之證據而為調查）之適用，是以，主張約定違約金過高
    之當事人，應就所約定之違約金如何過高之事實負主張及舉
    證之責（臺灣高等法院88年度上易字第22號判決參照）。查
    ，被告違反切結書約定之情節，業如前述，而原告於本院審
    理時，自陳國中畢業，從事油漆工作，工作不固定，月入約
    七、八千元，並負擔連帶債務100餘萬元，又被告相當於高
    中畢業，目前每月收入約17,280元，業據兩造陳述在卷，且
    有臺灣地銀行新營分行函、被告在職證明書、勞工保險被保
    險人投保資料表附卷可佐（本院卷第56至59頁、第89至91頁
    ），本院衡諸被告離家2年8月，其間刻意隱瞞工作地點及住
    所，致原告四處找尋，又甚少聯繫，不肯返家，顯然違反切
    結書所為不故違夫妻坦白忠誠、共同生活、分擔家庭責任之
    約定，再參酌兩造前開經濟情況，認約定之違約金50萬元尚
    屬過高，應酌減至10萬元較為妥適。原告依切結書之約定，
    請求被告給付原告10萬元之範圍內為理由，應予准許，逾此
    部分之請求為無理由，應予駁回。
  (四)又原告主張被告於89年間向其借貸50萬元，97年1月4日離家
    時拿走所有金器及現金等情，與本案無涉，且原告迄至本院
    言詞辯論終結前亦未追加請求，自不在本件審理審理範圍內
    ，原告如欲依前開事項主張其權利，應另訴請求，附此敘明
    。本案事證已臻明確，原告其餘主張陳述及所提之證據，不
    逐一論述。
  (五)本件訴訟費用5,400元，爰命由兩造依勝敗之比例即被告負
    擔五分之一即1,080元，原告負擔五分之一即負擔4,320元。
  (六)本判決第1項係就民事訴訟法第427條第1項訴訟適用簡易程
    序所為被告敗訴之判決，爰依民事訴訟法第389第1項第5款
    依職權宣告假執行，並宣告被告供相當擔保金額後得免為假
    執行，爰判決如主文第3項所示。
五、結論：本件原告之訴為一部有理由，一部無理由，依民事訴
    訟法第79條、第87條第1項、第389第1項第5款、第390條第2
    項，判決如主文。
中    華    民    國    99    年    9     月    2     日
                      家事法庭    法  官  郭貞秀
右正本係照原本作成。
如對本判決上訴，須於判決送達後20之不變期間內，向本院提出
上訴狀。
中    華    民    國    99    年    9     月    2     日
                                  書記官  鄭隆慶

司法院資訊處製作；財團法人民間司法改革基金會備份。
